【裁判字號】    98,訴,1505
【裁判日期】    981127
【裁判案由】    返還價金
【裁判全文】
臺灣臺北地方法院民事判決              98年度訴字第1505號
原      告  欣新安瓦斯防爆設備股份有限公司
法定代理人  丙○○
訴訟代理人  甲○○
被      告  乙○○
上列當事人間返還價金事件，本院於九十八年十一月十三日言詞
辯論終結，判決如下：
    主  文
原告之訴及假執行之聲請均駁回。
訴訟費用由原告負擔。
    事實及理由
一、原告主張：被告使用原告公司所開立如下列不爭執事項第(四)
    附表所示之4紙支票，面額共計新台幣（下同）160萬元，作
    為購買台北市○○街147巷5號4樓房屋及座落基地價金之一
    部分，原告自始無贈與之意思，是被告使用該票據作為購買
    該房地價金之一部時，可見兩造間意思一致，應成立契約關
    係，惟該契約性質，與民法第464條所定之使用借貸不同，
    或與其他民法上有名契約規定不符，而屬無名契約之一種，
    但應類推適用民法第470條第2項規定，原告得隨時請求返還
    。爰依兩造間所成立之無名契約所生之返還價金請求權之法
    律關係，提起本件訴訟等語。並聲明：被告應給付原告160
    萬元，及自起訴狀繕本送達之翌日（即民國98年6月12日）
    起至清償日止，按年利率5%計算之利息，並願供擔保，請准
    宣告假執行。
二、被告抗辯：系爭160萬元係訴外人莊榮兆基於與被告為男女
    朋友而贈與作為購屋之用，支票係由莊榮兆直接交付代書鍾
    耀泉，被告完全未經手該4紙支票。顯見為贈與行為，自不
    負返還價金義務。又原告於92年10月21日向被告請求賠償
    160萬訴訟事件，業經最高法院95年度台上字第1807號判決
    原告敗訴確定，嗣後97年6月6日原告再為上訴及追加事件，
    亦為台彎灣高等法院判決上訴無理由駁回確定，原告以同一
    事實及證據另行起訴，請求返還價金，原告之訴顯無理由。
三、兩造不爭執事項：
  (一)原告前曾簽發如附表所示並記載禁止背書轉讓之支票4紙（
    下稱系爭支票），交給訴外人莊榮兆，系爭支票並作為被告
    向訴外人黃玉彬買受坐落於臺北市○○區○○段1 小段99等
    地號應有部分59/10,000 之土地及其上建物即門牌號碼臺北
    市○○區○○街147 巷5 號4 樓之房屋之價金一部分。
  (二)原告曾因被告未返還系爭支票款，而依消費借貸（受讓自訴
    外人莊榮兆之借款債權）、不當得利、侵權行為之法律關係
    起訴請求被告給付160 萬元及自92年12月20日起至清償日止
    按年息5%計算之利息，嗣經臺灣高等法院94年度上字第187
    號、最高法院95年度台上字第1807號判決原告敗訴確定。
  (三)原告曾因被告未返還系爭支票之票款，而依民法第227條之2
    之規定起訴請求被告給付160萬元及自92年12月20日起至清
    償日止按年息5%計算之利息，嗣經本院以96年度訴字第3785
    號判決原告敗訴，原告雖提起上訴，並追加民法第226條、
    第256條、第260條之規定為其請求之基礎，但仍經臺灣高等
    法院以97年度上字第716號判決駁回原告之上訴及追加之訴
    確定在案。
  (四)原告簽發的四張支票明細附表：
    編號  受款人  發票日       面額（新臺幣）票      號
     1.   黃玉彬  91年11月18日   50萬元      ATC0000000
     2.   同上    同上           同上        ATC0000000
     3.   同上    同上           同上        ATC0000000
     4.   同上    91年11月27日   同上        ATC0000000
0、得心證理由：
  (一)本件無一事不再理之情事
    按除別有規定外，確定之終局判決就經裁判之訴訟標的，有
    既判力；民事訴訟法第400條第1項定有明文。惟按訴訟法上
    所謂一事不再理之原則，乃指同一事件已有確定之終局判決
    者而言。其所謂同一事件，必同一當事人就同一法律關係而
    為同一之請求，或就同一訴訟標的求為相反之判決，或求為
    與前訴可以代用之判決，否則，即不得謂為同一事件，自不
    受確定判決之拘束。有最高法院82年度台上字第1612號判決
    要旨可資參照。又訴訟標的，乃原告為確定其私權之請求，
    或所主張或否認之法律關係是否存在，欲法院對之加以審判
    之對象。而為法院審判對象之法律關係，應為具體特定之權
    利義務關係，而非抽象之法律關係，即原告起訴以何種法律
    關係為訴訟標的，應依原告起訴主張之原因事實定之，原告
    前後主張之原因事實不同，其為訴訟標的之法律關係自亦不
    同，即非同一事件（參照最高法院84年度台上字第2194號判
    決要旨）。查本件原以被告未返還系爭支票款為由，於前訴
    訟中依消費借貸（受讓自訴外人莊榮兆之借款債權）、不當
    得利、侵權行為之法律關係起訴請求被告給付160萬元及自9
    2年12月20日起至清償日止按年息5%計算之利息，嗣經臺灣
    高等法院94年度上字第187號、最高法院95年度台上字第180
    7號判決原告敗訴確定。嗣原告另依民法第227條之2之規定
    起訴請求被告給付160萬元及自92年12月20日起至清償日止
    按年息5%計算之利息，嗣經本院以96年度訴字第3785 號判
    決原告敗訴，原告雖提起上訴，並追加民法第226條、第256
    條、第260條之規定為其請求之基礎，但仍經臺灣高等法院
    以97年度上字第716號判決駁回原告之上訴及追加之訴確定
    在案，為兩造所不爭，原告於本件訴訟中，係主張被告使用
    票據作為購買房地價金之一部，兩造間意思一致，成立契約
    關係，屬無名契約之一種，應類推適用民法第470條第2項規
    定，得隨時請求返還，依無名契約所生之返還價金請求權之
    法律關係，提起本件訴訟，原告於前訴訟所主張之原因事實
    ，核與本件主張返還支票款之原因事實有異，其法律關係亦
    不相同，揆諸首揭說明，即非同一事件，自無一事不再理原
    則之適用。
  (二)原告主張本於無名契約之法律關係，類推適用民法第470條
    第2項之規定請求原告給付160萬元及其利息，為無理由
  1.按民事訴訟如係由原告主張權利者，應先由原告負舉證之責
    ，若原告先不能舉證，以證實自己主張之事實為真，則被告
    就其抗辯事實即令不能舉證，或其所舉證據尚有疵累，亦應
    駁回原告之請求（最高法院17年上字第917號判例參照）。
    再按，當事人互相表示意思一致者，無論其為明示或默示，
    契約即為成立。契約當事人對於必要之點，意思一致，而對
    非必要之點，未經表示意思者，推定其契約成立，民法第15
    3條訂有明文，可知契約之成立以當事人對必要之點互為意
    思表示一致為要件。本件原告主張與被告間就系爭160萬元
    支票款有無名契約關係存在，然為被告所否認，揆諸前開說
    明，原告應就兩造間無名契約確已成立之事實負舉證責任。
  2.查原告前曾簽發系爭支票4紙，交給訴外人莊榮兆，系爭支
    票並作為被告向訴外人黃玉彬買受坐落於臺北市○○區○○
    段1小段99等地號應有部分59/10,000之土地及其上建物即門
    牌號碼臺北市○○區○○街147巷5號4樓之房屋之價金一部
    分，惟查系爭支票係由莊榮兆直接交付代書鍾耀泉，並非由
    被告提出支票，被告完全未經手該4紙支票，系爭支票款係
    莊榮兆資助 (贈與)被告購屋等情，業據最高法院95年度台
    上字第1807號判決中確認事實，則原告簽發系爭支票交付對
    象係莊榮兆，並非被告，莊榮兆收受後逕行交付代書鍾耀泉
    充作買賣價金之一部，從上述行為過程觀察，兩造間就系爭
    支票款並無任何要約、承諾意思表示一致之法律行為發生情
    形，被告抗辯未經手收受系爭支票，與原告間無任何契約關
    係存在乙詞，堪可採信。原告就其與被告間存在無名契約之
    主張，未能舉證以實其說，原告此部分之主張，洵屬無據。
  (三)綜上，原告未能舉證證明兩造間成立無名契約法律關係之事
    實，自無從依契約關係請求被告履行契約義務。從而原告依
    無名契約之法律關係，類推適用民法第470條第2項之規定請
    求原告給付160萬元及其利息，洵屬無據，原告之訴為無理
    由，應予駁回。原告之訴既經駁回，其假執行之聲請，已失
    所附麗，應併予駁回。
五、因本案事證已臻明確，兩造其餘主張陳述及所提之證據，經
    審酌後，認與判決結果無影響，爰不一一論駁，附此敘明。
六、結論：本件原告之訴為無理由，依民事訴訟法第78條，判決
    如主文。
中    華    民    國    98    年    11    月    27    日
                  民事第一庭    法  官  熊志強
以上正本係照原本作成
如對本判決上訴，須於判決送達後20日內向本院提出上訴狀
中    華    民    國    98    年    11    月    27    日
                                書記官  謝盈敏

司法院資訊處製作；財團法人民間司法改革基金會備份。
